臺灣桃園地方法院刑事判決　　　　　　　　93年度自字第20號
自　訴　人　丁○○　男　44歲.
自訴代理人　王玉珊律師
被　　　告　丙○○　男　55歲.
　　　　　　乙○○
共　　　同
選任辯護人　徐原本律師
上列被告因業務過失傷害案件，經自訴人提起自訴，本院判決
如下：
    主  文
丙○○、乙○○均無罪。
    理  由
一、自訴及追加自訴意旨略以：緣自訴人自民國91年8 月起，以
    每月新臺幣（下同）38,000元受僱於被告丙○○、乙○○共
    同經營管理位於桃園縣蘆竹鄉蘆竹村90之2 號私設未登記之
    養豬場。自訴人受僱之初，係2 人共同完成工作，其後被告
    因調度人手，要求自訴人1 人獨立完成，自訴人每日約早上
    7 時上工，先將餿水槽中因加熱而浮在餿水槽上之油脂抽出
    於其他桶內（據聞被告將之出售予屏東不知名人士），再將
    被告自各家食品工廠收受而來之過期食品丟入餿水槽中繼續
    加熱溶解，期間並不斷以餿水槽中之食物餵食豬群。93年1
    月9 日，自訴人如往常於7 時上工，並例行性抽油後繼續加
    熱餿水槽，因被告餿水槽之設備老舊滑溜，且應置安全網架
    而未架設，致自訴人於丟拿食物時，整個人滑入滾燙之餿水
    槽中，導致臀部會陰兩下肢2 至3 度燙傷，佔體表達百分之
    38 ， 當時，長庚醫院並因病危而發出病危通知單，自訴人
    可謂係自鬼門關而回，而被告就此不聞不問。目前自訴人仍
    因此重大燙傷而列為重大傷病免自行部分負擔，仍繼續追蹤
    治療，亦不知是否能完全回復。按依勞工安全衛生法第5 條
    第2項 規定：「僱主對於勞工就業場所之通道、地板、階梯
    或通風、採光、照明、保溫、防濕、休息、避難、急救、醫
    療及其他為保護勞工健康及安全設備應妥為規劃，並採取必
    要之措施。」復依勞工安全衛生設施規則第2 章「工作場所
    及通路」就通道、地板、階梯、防濕等規定，對照被告之工
    作場所現場照片，可知被告就各項設施防備皆附之闕如，且
    不合規格。由於被告私設養豬場，僱用自訴人亦未代為投保
    勞工保險，自訴人因工受傷卻未見被告表達任何誠意，連醫
    療期間皆無薪水可拿，自訴人不得已而提出調解，被告雖於
    調解現場承認僱用自訴人，惟其竟表示只願意意思意思支付
    ，其餘皆不願負責，因而調解不成立，且放話表示要自訴人
    「不要再煩他，要上法庭就上法庭，我都陪他」，被告之毫
    無悔意，可見一斑。按被告因確係從事畜牧養豬業，竟怠於
    業務上應行注意之勞工安全衛生環境，致令自訴人跌入餿水
    槽中而嚴重燙傷，因認被告2 人係違反刑法第284 條第2項
    業務過失傷害罪嫌云云。
二、程序方面：按於第一審辯論終結前，得就與本案相牽連之犯
    罪或本罪之誣告罪，追加起訴；數人共犯1 罪者，為相牽連
    案件，刑事訴訟法第265 條第1 項、第7 條第2 款分別定有
    明文。又依刑事訴訟法第343 條之規定，前述刑事訴訟法第
    265 條第1 項關於追加起訴之規定，於自訴程序準用之。查
    本件自訴代理人於本院93年7 月2 日準備程序中，已主張被
    告乙○○亦為前開養豬場之實際經營者而以言詞表示申告被
    告乙○○犯罪之意思，嗣於93年7 月21日提出刑事追加被告
    狀追加被告乙○○為共同被告，依前開規定，即無不合，應
    予准許，先予敘明。
三、按犯罪事實應依證據認定之，無證據不得認定犯罪事實；不
    能證明被告犯罪者，應諭知無罪之判決，刑事訴訟法第154
    條第2 項、第301 條第1 項前段分別定有明文。又犯罪事實
    之證明，必須達於一般人均可得確信其為真實之程度，而無
    合理之懷疑存在時，始得為被告有罪之認定。如果犯罪事實
    之證明，尚未達到此一程度，仍有合理之懷疑存在時，即不
    能為被告有罪之認定。又自訴人之自訴，本以使被告受刑事
    訴追為目的，故其陳述是否與事實相符，自應調查其他證據
    ，以資審認，苟其所為攻擊之詞，尚有瑕疵，則在此瑕疵未
    予究明以前，即不能遽採為斷罪之基礎（最高法院52年臺上
    字第1300號、61年臺上字第3099號判例參照）。按刑法第27
    6 條第2 項之業務過失傷害罪，必須以行為人有應注意、能
    注意而不注意之過失行為，且該行為與被害人傷害結果間有
    因果關係為成立要件。按因果關係乃指行為與結果間必要之
    原因與結果之連鎖關係；又刑法上之過失，其過失行為與結
    果間，在客觀上有「相當因果關係」始得成立。所謂「相當
    因果關係」，係指依經驗法則，綜合行為當時所存在之一切
    事實，為客觀之事後審查，認為在一般情形下，有此環境、
    有此行為之同一條件，均可發生同一之結果者，則該條件即
    為發生結果之相當條件，行為與結果即有相當之因果關係。
    反之，若在一般情形下，有此同一條件存在，而依客觀之審
    查，認為不必皆發生此結果者，則該條件與結果不相當，不
    過為偶然之事實而已，則其行為與結果間即無相當因果關係
    （最高法院76年臺上字第192 號判例參照）。
四、按自訴人（及其代理人）認被告2 人應負刑法第284 條第2
    項業務過失傷害罪嫌，無非以：本院之勘驗筆錄、行政院勞
    工委員會北區勞動檢查所檢查報告、長庚紀念醫院診斷證明
    書、全民健康保險證明卡、現場照片及示意圖等為論據。訊
    據被告丙○○、乙○○均堅決否認業務過失傷害之罪嫌，均
    辯稱：被告丙○○為養豬場之實際經營者，乙○○並非共同
    參與經營者，且案發當天係自訴人為貪圖方便跨越餿水槽上
    ㄇ字鐵，因不慎致掉入餿水槽內而燙傷，且案發當天餿水槽
    旁之通道、地板均沒有油脂，伊等並無過失等語。
五、經查：
  (一)自訴人於93年1 月9 日因掉入養豬場之餿水槽內，致受有臀
    部、會陰、兩下肢2 至3 度燙傷，佔體表百分之38等情，有
    卷附長庚紀念醫院診斷證明書、病危通知單、全民健康保險
    證明卡各1 紙在卷可憑，且為被告2 人所不否認，此部分之
    事實自堪認定。
  (二)被告丙○○為前開養豬場之實際經營者，除據被告丙○○、
    乙○○供承明確，核與自訴人之指訴及證人甲○○之證述相
    符，復有「明輝畜牧場」之畜牧場登記證書1 紙（上載「主
    要管理人員：丙○○」）在卷可憑，此部分之事實亦堪認定
    。
  (三)本件自訴犯罪事實之特定：
    本件自訴之犯罪事實，自訴代理人固於自訴狀中分別主張：
    「因被告餿水槽之設備老舊滑溜，且應置安全網架而未架設
    ，致自訴人於丟拿食物時，整個人滑入滾燙之餿水槽中，導
    致... 」及「按依勞工安全衛生法第5 條第2 項規定：『僱
    主對於勞工就業場所之通道、地板、階梯或通風、採光、照
    明、保溫、防濕、休息、避難、急救、醫療及其他為保護勞
    工健康及安全設備應妥為規劃，並採取必要之措施。』復依
    勞工安全衛生設施規則第2 章『工作場所及通路』就通道、
    地板、階梯、防濕等規定，對照被告之工作場所現場照片，
    可知被告就各項設施防備皆附之闕如，且不合規格... 」云
    云，惟自訴代理人於本院審理時，業已將本件自訴之犯罪事
    實特定為主張被告2 人違反勞工安全衛生設施規則第21條規
    定（見本院94年1 月27日審判筆錄第4 頁），按勞工安全衛
    生設施規則第21條規定：「雇主對於勞工工作場所之通道、
    地板、階梯，應保持不致使勞工跌倒、滑倒、踩傷等之安全
    狀態，或採取必要之預防措施。」是該規定之規範對象為雇
    主對工作場所之「通道」、「地板」及「階梯」之安全保持
    責任，換言之，雇主對於「通道」、「地板」及「階梯」以
    外之勞工工作場所之責任，自非屬該條所規範。是本件自訴
    人（及自訴代理人）自訴之犯罪事實即應特定為被告2 人就
    前開養豬場之「通道」、「地板」及「階梯」是否未符規定
    致本件事故發生而應負業務過失傷害罪責？至於「通道」、
    「地板」及「階梯」以外之工作場所是否符合規定，自不在
    本件審理範圍。
  (四)查本件自訴人（自訴代理人）主張被告乙○○亦為實際經營
    者云云，無非係以：被告丙○○不在養豬場時，往往由被告
    乙○○指揮管理自訴人之工作，而本件前曾進行調解時，被
    告乙○○亦到場指摘自訴人之過失，另被告丙○○於本院準
    備程序中所為「因為我平時都會開車出去，我太太（即被告
    乙○○）平時都在家裡管理，我太太比較知道自訴人的事情
    ，她會叫他應該怎麼做」等供述為主要論據。訊據被告乙○○均堅決否認伊亦為實際經營者，辯稱：伊只是在被告丙○○外出時，有交代伊提醒員工等語。經查：自訴人至前開養
    豬場工作時係被告丙○○所應徵，而工作內容都是被告丙○○交代並帶自訴人去現場，有時候被告丙○○會自己教自訴
    人怎麼做，而自訴人將餿水倒入粉碎機中，被告乙○○係負
    責粉碎機的部分，業據自訴人本人於本院審理時陳述明確（
    見本院93年10月26日審判筆錄第7 、8 頁），而證人甲○○
    （即與自訴人曾一同工作於前開養豬場者）於本院審理時結
    證稱：「（自訴人的工作是何人來指導？）丙○○來指導。
    」、「（養豬場的工作都是何人管理？）丙○○。」、「（
    薪資何人發？）老闆丙○○，若老闆不在就是老闆娘乙○○
    會拿給我。」等語，另證人甲○○亦明確證稱其至養豬場工
    作時係被告丙○○所應徵，平常工作係被告丙○○指揮、交
    代，而養豬場之負責人為被告丙○○等語（見本院93年12月
    21 日 審判筆錄第5 、7 、12頁），查本件自訴人（及自訴
    代理人）係以勞工安全衛生法及勞工安全衛生設施規則為據
    主張被告2 人有過失云云，按前開規定之規範對象，應視該
    有關勞工安全之設施，係由何人參與實際經營決定之，惟綜
    觀前開自訴人本人及證人甲○○之證述，均稱自訴人係被告
    丙○○所應徵，工作為丙○○指揮，自不能證明被告乙○○
    亦為養豬場之實際經營者，另被告丙○○亦陳明：「（自訴
    代理人問：你曾經說你不在養豬場的時候乙○○會幫你管理
    ，情形如何？）工作我都會交代給員工，我太太也有在養豬
    場餵豬。管理部分我太太都沒有參與。」等語（見本院93年
    12月21日審判筆錄第17頁第3 行），查被告丙○○、乙○○
    為夫妻關係，且被告乙○○亦在該養豬場工作，縱被告乙○○於被告丙○○外出時有管理員工工作、有發放員工薪資，
    乃至於本件調解時有到場等行為，均難逕認被告乙○○為共
    同「經營」者，此外，自訴人（及自訴代理人）復未能提出
    證明被告乙○○為實際經營者之證據以供本院調查，是其主
    張即屬無據。
  (五)就本件事故之發生原因，自訴代理人於自訴狀中主張自訴人
    係於「丟拿食物時，整個人滑入滾燙之餿水槽中」云云（見
    本院卷第2 頁），嗣於94年1 月27日提出之自訴理由狀中主
    張自訴人係於舀取油脂時因鍋爐通道及四周油脂堆積而滑入
    餿水槽內云云（見自訴理由狀第3 頁），前後所述已非一致
    ，且自訴人本人於本院93年7 月27日勘驗現場時陳稱：「（
    當天為何會跌落鍋子內？）當天就是我在撈油的時候，腳踩
    在鍋子上，不小心滑下去。」（見卷附本院該日勘驗筆錄）
    復於本院審理時稱：「那天... 我一腳跨在餿水槽壁上，另
    外一腳在餿水槽上的鐵架上，左手也是扶在鐵架上，身體往
    下傾，用杓子去舀油。因為腳一時打滑，所以就掉下去了。
    」（見本院93年12月21日審判筆錄第14頁第2 至4 行）則依
    自訴人本人所述情節，自訴人乃係雙腳分別跨在餿水槽壁及
    其上ㄇ字鐵架上，因不慎而滑入餿水槽內，並非因餿水槽旁
    通道附近有油脂而滑入，是本件自訴代理人所主張因通道及
    四周有油脂而滑入等情，不惟前後不一，且與自訴人本人所
    述情節不符，即難遽以採信。
  (六)就自訴人於工作時是否得站立或跨越於餿水槽上ㄇ字鐵乙節
    ，自訴人本人固主張：「被告曾經看過我這樣走，並沒有禁
    止我這樣走，只是叫我要小心一點。」云云（見本院93年10
    月26日審判筆錄第7 頁第2 、3 行）惟該主張為被告2 人所
    否認，並辯稱有禁止自訴人走上餿水槽上ㄇ字鐵等語，經查
    ：證人甲○○於本院審理時即明確證稱：老闆有交代不可以
    跨越餿水槽上之平台（即ㄇ字鐵）（見本院93年12月21日審
    判筆錄第12、13頁），參以餿水槽每日皆會煮沸如豆柏、玉
    米粉，乃至於雞腸、雞肉等食材，俾供豬隻食用，而站立、
    跨越餿水槽上ㄇ字鐵隨時有掉入滾燙餿水槽內燙傷之危險，
    衡情經營者應不致任由員工恣意站立、跨越餿水槽之ㄇ字鐵
    而增加本身經營之風險，是被告所辯核與證人甲○○前開證
    詞一致，且與常情相符，而堪採信，至自訴人本人前開主張
    則尚難逕採。
  (七)又雖依行政院勞工委員會北區勞動檢查所提出現場檢查報告
    說明三、謂：「... 作業場所會有油漬產生附著在通道、地
    板上，有致使勞工跌倒、滑倒、踩傷等之不安全狀態，對該
    煮餿水鍋子之作業場所顯有不符合勞工安全衛生設施規則第
    21 條 ：『雇主對於勞工工作場所之通道、地板、階梯，應
    保持不致使勞工跌倒、滑倒、踩傷等之安全狀態，或採取必
    要之預防措施』之規定。」等語，然查：如前所述，本件事
    故乃自訴人雙腳分別跨在餿水槽壁及其上ㄇ字鐵架上，因不
    慎而滑入餿水槽內，非並因餿水槽旁通道、地板附有油脂而
    滑入，故其受傷結果實與餿水槽旁通道、地板是否附有油脂
    不具何等直接之因果關係。且如前所述，本件係自訴人不顧
    被告之禁止而恣意跨立於餿水槽壁及其上ㄇ字鐵架上，參以
    自訴人於該養豬場工作已近一年半，期間皆從事相同工作，
    自當深知跨立其餿水槽壁及其上ㄇ字鐵架上之危險性，此等
    乃係自訴人本身應為業務上注意之義務，準此，本件自訴人
    受傷之結果，應係肇因於其個人一時之輕忽，與餿水槽旁通
    道、地板是否附有油脂當無所謂因果關係可言，是依自訴人
    （及自訴代理人）自訴之犯罪事實，自難認自訴人之受傷係
    由被告之過失所致。況，姑不論前開檢查報告結論被告仍有
    爭執，然本件行政院勞工委員會北區勞動檢查所人員於93
    年7 月27日會同本院至現場履勘時，距案發當時即93年1 月
    9 日已距半年餘，則當天之會勘結果自亦難遽採為認定案發
    當時現場情況之依據。職是，前開檢查報告尚難執為不利被
    告認定之依據。
  (八)綜上，本件自訴人固因滑入前開餿水槽而受傷，然被告有無
    應負自訴人受傷之相當因果關係的過失責任，自應由自訴人
    （及自訴代理人）自訴之犯罪事實依證據審慎認定，從上開
    論證，未能發現相當證據，且證據不足以證明自訴人受傷與
    被告2 人就工作場所之通道、地板及階梯之安全保持責任之
    業務上注意義務間，有其相當因果關係可言，自不能以推測
    或擬制之方法，作為裁判基礎。另，本件無證據證明被告乙○○亦為前開養豬場之實際經營者，自訴人（及自訴代理人
    ）復未主張及提出證據證明被告2 人就工作場所之其他部分
    有何未盡注意義務之證據以供本院調查，況餿水槽上方本即
    禁止跨越，縱被告未於餿水槽上方設置安全網，亦與自訴人
    跌入餿水槽內無相當因果關係，自難認被告2 人應負業務過
    失傷害罪責。
六、綜上所述，本件意外發生乃係自訴人雙腳分別跨在餿水槽壁
    及其上ㄇ字鐵架上，因不慎而滑入餿水槽內所致，此與餿水
    槽旁之通道、地板是否有油脂無涉，換言之，意外之發生乃
    因自訴人前開行為所致，縱餿水槽旁之通道、地板並無油脂
    ，亦可能發生自訴人掉入餿水槽中燙傷之結果，是自訴人之
    受傷與被告2 人是否注意保持勞工工作場所之通道、地板、
    階梯之安全狀態間，應無相當之因果關係，且亦無證據證明
    被告乙○○亦係養豬場之實際經營者，自不能遽認被告2 人
    有業務過失傷害罪之犯行。此外，本院復查無其他積極證據
    足認被告2 人確有自訴人所指之業務過失傷害之犯行，既不
    能證明被告2 人犯罪，自應諭知無罪之判決。
據上論斷，應依刑事訴訟法第343 條、第301 條第1 項，判決如
主文。
中　　華　　民　　國　　94　　年　　2 　　月　　15　　日
                  刑事第二庭審判長法　官　徐培元
                                  法  官  陳心婷
                                  法  官  鄭吉雄
以上正本證明與原本無異。
如不服本判決書應於送達後10日內向本院提出上訴狀（應附繕本
），上訴於臺灣高等法院。
                                  書記官  陳慧玲
中　　華　　民　　國　　94　　年　　2 　　月　　15　　日
